【裁判字號】    95,簡上,91
【裁判日期】    951226
【裁判案由】    損害賠償
【裁判全文】
臺灣士林地方法院民事判決              95年度簡上字第91號
上  訴  人  乙○○
訴訟代理人  梁治律師
被上訴人    甲○○
上列當事人間請求損害賠償事件，本院於民國95年12月12日言詞
辯論終結，判決如下：
    主  文
原判決關於駁回上訴人後開第二項之訴部分及訴訟費用之裁判均
廢棄。
上開廢棄部分，被上訴人應給付上訴人新臺幣壹拾肆萬元。
其餘上訴駁回。
第一、二審訴訟費用由被上訴人負擔十分之七，餘由上訴人負擔
。
    事實及理由
一、本件上訴人起訴主張：被上訴人於民國93年6 月23日下午5
    時3 0 分許，在臺北縣淡水鎮○○○路130 號登瑞登峰社區
    四樓住戶楊啟邦家中飲酒，嗣被上訴人酒後鬧事，楊啟邦妻
    子李以寧經由對講機聯絡總幹事上樓處理，總幹事沒空，上
    訴人適為當天值班警衛，遂前往4 樓處理，將被上訴人帶回
    一樓大廳休息，等候其妻接回，被上訴人執意要再搭電梯上
    樓，上訴人一再阻止，被上訴人竟出手毆打上訴人左臉頰，
    導致上訴人下顎左側第2 小臼齒折斷，上訴人忍痛直至93年
    8 月2 日始前往財團法人振興復健醫學中心（下稱振興醫院
    ）就醫，經醫師預估將來人工植牙費用需新臺幣（下同）12
    萬元，另上訴人因受上開傷害，造成牙神經發炎、疼痛，無
    法咀嚼，醫師抽掉牙神經後，該牙齒已無法咬合，只能靠右
    側牙齒咀嚼，造成上訴人肉體上疼痛及日常生活不便，受有
    非財產上損害8 萬元，爰依侵權行為法律關係，訴請被上訴
    人給付上訴人20萬元等語。
二、被上訴人則以：當天並未與上訴人有任何肢體衝突，上訴人
    也未表示有受傷，直到40多天後，經由楊啟邦轉告，才知道
    上訴人以93年6 月23日遭其毆傷牙齒為由，要求被上訴人出
    面處理，惟該傷害非其所造成，其拒絕賠償等語置辯。
三、本件原審對於上訴人之請求，判決上訴人全部敗訴，上訴人
    全部聲明不服，並聲明：(一)原判決廢棄；(二)被上訴人應給付
    上訴人20萬元。被上訴人則聲明：駁回上訴。
四、經查，兩造不爭執以下之事實：
    (一)被上訴人於93年6 月23日下午5 時30分許，在臺北縣淡水
      鎮○○○路130 號登瑞登峰社區4 樓住戶楊啟邦家中飲酒
      ，酒後由訴外人楊啟邦之妻李以寧聯絡當天值班警衛即上
      訴人前往4 樓，將被上訴人帶回1 樓大廳休息，等候被上
      訴人之妻接回。
    (二)上訴人曾於93年8 月2 日至振興醫院就醫，經醫師診斷其
      下顎左側第二小臼齒折斷，上訴人因此傷害，牙神經發炎
      、疼痛，無法正常咀嚼、咬合。
    (三)上訴人為國防部政治作戰學校畢業，目前擔任童軍社指導
      老師兼社區總幹事，月薪約2 萬5 千元，存款60-70 萬元
      。被上訴人大學畢業，目前擔任室內設計承包商，平均月
      收入3-4 萬元，另有存款3 、4 百萬元，銀行貸款1000多
      萬元。
五、本件經本院依民事訴訟法第463 條準用第268 條之1 第2 項
    規定，整理並協議簡化爭點後，兩造同意協議簡化後之爭點
    如下：
    (一)被上訴人是否於93年6 月23日下午5 時42分許，毆打上訴
      人，致上訴人受有上述小臼齒折斷之傷害？
    (二)上訴人因上述傷害行為所受損害若干？
六、茲就以上爭點，析述本院得心證之理由如下：
    (一)按當事人主張有利於己之事實者，就其事實有舉證之責任
      ，民事訴訟法第277 條前段定有明文，且主張對造應負侵
      權行為責任者，固應就侵權行為損害賠償責任成立之要件
      負舉證責任。但民事訴訟舉證乃採優勢證據法則，當事人
      之一方提出之有利證據，符合真實經驗，較他方否認該事
      實存在，基於事實之「蓋然性」程度，有超過50％之可能
      性，法院即應以該有利之證據較空言否認者為可採，肯定
      待證事實存在之認定，此參最高法院18年上字第1679號判
      例謂「原告於起訴原因已有相當之證明，而被告於抗辯事
      實並無確實證明方法，僅以空言爭執者，當然認定其抗辯
      事實之非真正，而應為被告不利益之裁判」自明。
    (二)上訴人主張被上訴人於酒後因遭上訴人阻止搭電梯上樓而
      出手毆打上訴人左臉頰，致上訴人左側下顎第2 小臼齒折
      斷之事實，雖為被上訴人所否認，但查：
      1.依上訴人提出之事發當日監視錄影帶錄製影像翻拍照片
        ，在17時41分21、23、、25秒以及同時42分26秒等各分
        秒畫面中（見上訴審卷第60-61 頁及原審卷第72頁），
        已可見被上訴人在步出電梯後，又轉身踏步欲再次進入
        電梯，但遭上訴人出手阻擋並逐步退出電梯等情。又同
        時42分41秒之畫面中，更清楚得見被上訴人在上訴人面
        前，右手屈臂握拳，頭部及上半身則稍往左下方偏斜，
        右拳並高舉貼近在上訴人之左臉頰下方，與一般人出拳
        毆打之身形相仿。再到同時43分35秒畫面中，上訴人與
        被上訴人均移動到相較於42分41秒畫面中上訴人所站更
        前方之位置，上訴人並屈膝往地面彎腰，與上訴人主張
        伊往前彎腰撿拾遭毆打掉落地面之眼鏡一節，也相符合
        。
      2.證人即當日同在登峰社區大廳值勤之社區主任孫家瑜在
        上訴審已到庭證稱：有看到被上訴人坐電梯下來有醉態
        ，並由上訴人攙扶坐到大廳椅子上，上訴人手扶者嘴角
        ，伊問上訴人怎麼回事，上訴人說遭被上訴人拳頭揮到
        ，伊問嚴不嚴重，上訴人說不嚴重；當時上訴人嘴角傷
        勢外觀上看不出來，但有說被拳揮到，牙齒不舒服等語
        明確（見上訴審卷第23-24 頁），核此證詞雖非親眼目
        擊被上訴人毆打上訴人之情節，但仍得證明事發當時上
        訴人有即向他人描述遭被上訴人毆打，及嘴部、牙齒部
        位有感到不適之情。
      3.上訴人於93年8 月2 日至振興醫院就醫發現下顎左側第
        2 小臼齒折斷之事實，雖然距主張遭毆打之時間已有1
        個月以上之時間，但本院依職權函詢振興醫院關於此牙
        齒折斷病情，在一般情況下病患是否可能忍痛延遲就醫
        ，以及該病情是否因遭外力撞擊所致等節，業經振興醫
        院回覆稱：「……二、93年8 月2 日就診狀況為下顎左
        側第2 小臼齒、牙齦紅腫，牙神經組織發炎，但是牙齒
        外觀良好，輕敲有一點疼痛，經根尖X 光檢查，發現牙
        根處橫向斷裂但非全顆折斷，故外觀不易查覺，依牙神
        經組織壞死狀況，受創已有月餘。三、牙根在牙齦內部
        齒槽骨中斷裂，受創當時不致流血及嚴重鬆動，會有隱
        隱疼痛之感，若不即時診療，牙神經組織仍然持續發炎
        ；若服用消炎止痛藥，可能強迫壓制月餘，但神經組織
        將壞死，疼痛更加明顯。四、患者曾自訴為被拳擊打到
        ，依據根尖X 光檢查，牙根橫向斷裂，判為外力撞擊所
        致。」等語明確，有該院95年10月17日95振醫字第1223
        號函在卷可稽（見上訴審卷第67頁）。顯然上訴人所受
        之牙齒折斷傷勢，在一般情形下，僅會造成傷者由隱到
        顯逐漸嚴重之疼痛感，初期尚屬傷者不立即求醫而可忍
        受之範圍，且外觀上不易查覺，甚至連診治之醫師也需
        仰賴X 光檢查才能發現，加以診治之醫師判斷上訴人牙
        根斷裂時間已有月餘，原因又係遭外力撞擊所致等情，
        與上訴人主張遭被上訴人毆打之時間及成因也屬相符。
      4.至於被上訴人雖辯稱：監視錄影畫面所見舉手靠近上訴
        人臉頰之情，實際上是其要靠近上訴人耳朵講話；另上
        訴人屈膝彎腰畫面，則是上訴人要幫其調整鞋帶云云，
        然一般耳語人舉手貼近受話人之耳，乃為以手勢掩匿耳
        語之聲，定當以口貼近受話人之耳，但被上訴人右拳卻
        僅舉至上訴人臉頰下方，其頭部尚且向左下方偏斜，遠
        離右手要貼近耳朵之方向，與一般舉手耳語之姿無一相
        似；又兩造均已成年且素不相識，乃雙方共認之事實，
        上訴人縱見酒醉之被上訴人鞋帶鬆脫，衡諸一般人際往
        來之常情，至多提醒被上訴人自己繫緊，並在旁扶持，
        可謂已盡善意之舉，豈可能逕自蹲下為陌生之被上訴人
        繫綁鞋帶，反增突兀，所謂舉手耳語、彎腰綁鞋帶之說
        ，實與常情大相悖離，並不足採。
      5.綜合以言，監視錄影畫面已顯示上訴人在阻擋被上訴人
        回電梯過程中，被上訴人有出拳毆打上訴人之舉，且所
        擊打之部位，與證人孫家瑜證述上訴人當日向伊反應不
        適之處，及事後醫師檢查發現牙齒折斷之位置等，均相
        一致；另經診治醫師研判，該牙齒折斷之傷勢成因又與
        外力撞擊有關，時間上回溯更和被上訴人毆打上訴人事
        發時間相近，而此傷勢不易由外觀查覺，上訴人在初期
        忍痛未及就醫，也不悖於常情。凡此有利上訴人之證據
        ，就認定上訴人主張被上訴人有於前揭時間、地點毆打
        上訴人，並致上訴人受有牙齒折斷之傷害等事實而論，
        較諸被上訴辯稱舉手耳語、彎腰綁鞋帶之說，更符合真
        實經驗，在事實蓋然性程度上已遠超過50％之可能。是
        故，基於前述之優勢證據法則，自應認上訴人主張被上
        訴人毆打上訴人成傷之情為真正，被上訴人空言否認，
        並不可採。
    (三)按因故意或過失，不法侵害他人之權利者，負損害賠償責
      任；又不法侵害他人之身體、健康、名譽、自由、信用、
      隱私、或不法侵害其他人格法益而情節重大者，被害人雖
      非財產上之損害，亦得請求賠償相當之金額，民法第184
      條第1 項前段、第195 條第1 項分別定有明文。查被上訴
      人毆打上訴人致其受有牙齒折斷之傷害，已如前述，其故
      意不法侵害上訴人之身體權，依民法第184 條第1 項前段
      規定，自應對上訴人負損害賠償之責。查上訴人主張伊所
      受牙齒折斷之傷害，必須支付必要醫療費用12萬元始能回
      復一節，為被上訴人所不爭，且有上訴人提出由振興醫院
      出具載明同額醫療費用之診斷證明書彩色影本存卷供參（
      見上訴審卷第65頁），堪信屬實；另本院斟酌上訴人所受
      牙根折斷傷害導致牙神經發炎、疼痛，無法正常咀嚼、咬
      合，精神上受有相當之痛苦，以及上訴人為國防部政治作
      戰學校畢業，目前擔任童軍社指導老師兼社區總幹事，月
      薪2 萬5 千元，存款60-70 萬元；而被上訴人則大學畢業
      ，擔任室內設計承包商，平均月收入3-4 萬元，存款3、4
      百萬元，銀行貸款1000多萬元等兩造教育程度、身分地位
      、收入與經濟狀況等一切情況，認上訴人請求非財產上之
      損害以2 萬元為適當。
七、綜上所述，本件上訴人依侵權行為法律關係，於訴請被上訴
    人給付14萬元之範圍內，為有理由，應予准許；超過上開部
    分，則屬無據，應予駁回。原審判決就上開應准許之部分，
    為上訴人敗訴之判決，尚有未洽，上訴意旨就此部分指摘原
    判決不當，求予廢棄改判，為有理由；至於上開應駁回之部
    分，原審為上訴人敗訴之判決，核無違誤，上訴意旨就此部
    分指摘原判決不當，求予廢棄改判，則無理由，應駁回其上
    訴。
八、本件判決基礎已臻明確，兩造其餘之攻擊、防禦方法及所提
    訴訟資料經本院斟酌後，核與判決不生影響，無逐一論述之
    必要，併予敘明。
據上論結，本件上訴為一部有理由、一部無理由，依民事訴訟法
第436 條之1 第3 項、第449 條第1 項、450 條、第79條，判決
如主文。
中    華    民    國    95    年    12    月    26    日
                  民事第二庭  審判長法  官  陳介源
                                    法  官  王怡雯
                                    法  官  梁哲瑋
以上正本證明與原本無異。
如對本判決上訴須於判決送達後20日內向本院提出上訴狀。
中    華    民    國    96    年     1    月    3     日
                                    書記官  林豐圃


司法院資訊處製作；財團法人民間司法改革基金會備份。
